最  高  行  政  法  院  裁  定
111年度上字第634號
上  訴  人  劉恩睿                                   
訴訟代理人  楚曉雯  律師
被 上訴 人  中央選舉委員會

代  表  人  李進勇              
上列當事人間總統副總統選舉罷免法事件，上訴人對於中華民國
111年6月16日臺北高等行政法院110年度訴字第513號判決，提起
上訴，本院裁定如下：
    主  文
上訴駁回。
上訴審訴訟費用由上訴人負擔。
    理  由
一、按對於高等行政法院判決之上訴，非以其違背法令為理由，
    不得為之，行政訴訟法第242條定有明文。依同法第243條第
    1項規定，判決不適用法規或適用不當者，為違背法令；而
    判決有同法條第2項所列各款情形之一者，為當然違背法令
    。是當事人對於高等行政法院判決上訴，如依行政訴訟法第
    243條第1項規定，以高等行政法院判決有不適用法規或適用
    不當為理由時，其上訴狀或理由書應有具體之指摘，並揭示
    該法規之條項或其內容；若係成文法以外之法則，應揭示該
    法則之旨趣；倘為司法院大法官解釋，則應揭示該解釋之字
    號或其內容。如以行政訴訟法第243條第2項所列各款情形為
    理由時，其上訴狀或理由書，應揭示合於該條項各款之事實
    。上訴狀或理由書如未依此項方法表明，或其所表明者與上
    開法條規定不合時，即難認為已對高等行政法院判決之違背
    法令有具體之指摘，其上訴自難認為合法。
二、民眾檢舉上訴人於民國109年1月11日第15任總統副總統選舉
    暨第10屆立法委員選舉投票日，在臉書署名「Eric Liu」，
    貼文「真的很重要！台灣加油」，並張貼在投票所擺出3手
    勢之照片（下稱系爭貼文、照片），有誘導他人對3號候選
    人投票之嫌，經被上訴人第551次委員會決議，本案違規事
    證明確，同時違反總統副總統選舉罷免法（下稱總統選罷法
    ）第50條第2款及公職人員選舉罷免法（下稱公職人員選罷
    法）第56條第2款規定，依行政罰法第24條第1項規定，應依
    總統選罷法第96條第4項規定，以109年10月26日中選法字第
    1093550521號裁處書（下稱原處分）處上訴人罰鍰新臺幣50
    萬元。上訴人不服，循序提起行政訴訟，聲明：訴願決定及
    原處分均撤銷。經臺北高等行政法院（下稱原審）110年度
    訴字第513號判決（下稱原判決）駁回後，提起上訴。
三、上訴人對原判決提起上訴，雖以該判決違背法令為由，主張
    略以：㈠上訴人發布系爭貼文、照片，係分享生活經驗，僅
    分享給特定且為數不多之臉書好友，竟遭惡意檢舉。「競選
    或助選活動」雖態樣不拘，應有令特定候選人當選之主觀意
    見，原判決因認民主進步黨（下稱民進黨）之候選人編號均
    為3號，即率認上訴人所比之手勢代表3號候選人，而不探求
    手勢之真意，實為率斷。且「台灣加油」一詞，經原審認定
    該詞彙乃單一指向民進黨候選人，惟上訴人曾於原審提出「
    台灣加油」並非民進黨該次選舉之特定用語，原審竟完全不
    加以思量，況事件發生時之時空背景，乃香港經歷大規模群
    眾運動，其標語為「香港加油」，而近似語「台灣加油」亦
    成為我國民眾一時風潮。被上訴人與原審對有利於上訴人之
    事實與證據，均未積極探詢，實違反有利不利一併注意之原
    則，屬判決違反法令。㈡上訴人於警詢時，形式上雖有受概
    略之詢問案件事實，然顯無滿足行政程序法第105條規定對
    於人民陳述意見之內涵，原判決無視警詢時未給予上訴人適
    切陳述意見機會，又誤解行政程序法第105條第1項規定，而
    認為僅在調查筆錄形式上詢問有無意見即毋庸再給予陳述意
    見之機會，實違背行政程序法第39條、第102條及第105條第
    1項規定。㈢原審忽視行政罰法第8條立法理由仍有不瞭解法
    規適用之情形，將其限縮於不知法規方有適用，一昧否定上
    訴人無理由不知悉總統選罷法及公職人員選罷法之存在，又
    以此為前提，否定本件適用行政罰法第8條有關減輕處罰之
    規定，使上訴人未能透過該條文立法之美意，依情形適度承
    受相當之處罰，實屬判決違背法令等語。
四、惟查，原判決已敘明：㈠總統選罷法第50條第2款及公職人員
    選罷法第56條第2款所指「競選或助選活動」之行為態樣不
    拘，非僅侷限使用候選人或所屬政黨競選標語、口號始能該
    當，而是否構成幫助特定候選人當選之行為，應依一般社會
    通念整體觀察，有無產生促請大眾支持特定候選人之聯想以
    為斷，不以接收訊息者確實受行為人活動之影響，而堅定或
    改變其投票意向，或增加競選者或被助選者當選之機會為必
    要。被上訴人以該次選舉民進黨提名之總統副總統候選人及
    上訴人所在選區之立法委員候選人均為3號，且該次大選前
    新聞多則報導，民進黨為聲援香港而數次於蔡英文總統連任
    造勢晚會上高喊「香港加油」及「台灣加油」等情，因認上
    訴人以造勢晚會相互打氣之宣傳用語，於投票日再在個人臉
    書上貼文與他人相互鼓吹加油，其以迂迴方式為特定政黨及
    候選人助選，以及互相凝聚支持之用意甚為明顯，上訴人利
    用臉書貼文，散布號碼手勢及選舉口號之助選訊息，該當「
    競選或助選活動」之違法，而以原處分裁處上訴人罰鍰，於
    法並無不合。況上訴人系爭貼文、照片發布後，於當日上午
    9時17分之臉書貼文即有52人按讚及6則留言，客觀上即已達
    到向他人明示及暗示支持特定政黨或候選人之效果，當屬為
    特定候選人助選之行為。㈡上訴人已於109年1月11日調查筆
    錄坦承其於個人臉書ERIC LIU帳號中張貼3張頂溪國小內發
    文之照片，其中包含手比號次3號手勢照片，並說明其張貼
    系爭貼文、照片之原因等情，已有就相關事實陳述意見之機
    會。且原處分所根據之事實，客觀上明白足以確認，是依行
    政程序法第102條、第103條第5款之規定，被上訴人作成原
    處分前未再通知上訴人陳述意見，亦難認原處分有何違法可
    言。㈢總統選罷法及公職人員選罷法關於禁止投票日從事競
    選或助選活動之規定，被上訴人與所屬各選舉委員會於歷次
    選舉均極力宣導相關應注意事項，呼籲民眾切勿觸法。而上
    訴人大專畢業，自具有相當之智識能力，對相關禁止投票日
    從事競選或助選活動之規定，實難逕謂不知，其主張不知法
    規一節，已難憑採。縱上訴人對上開法律規定所謂競選或助
    選活動之定義範圍有不同認知，亦與不知法規有別，上訴人
    更應在維持選舉秩序及維護公平競選之立法意旨下，謹慎作
    為以免觸法，卻猶以系爭貼文、照片之方式為特定候選人助
    選，實難謂有行政罰法第8條但書規定減輕或免除其處罰之
    適用等語甚詳。經核上訴意旨無非重述其在原審提出而為原
    審所不採之主張，就原審取捨證據、認定事實之職權行使，
    指摘其為不當，並執其一己之主觀見解，就原審已論斷或指
    駁不採其主張之理由，泛言原判決違背法令，而非具體表明
    合於不適用法規、適用法規不當、或行政訴訟法第243條第2
    項所列各款之情形，難認對原判決之如何違背法令已有具體
    之指摘。依首揭規定及說明，應認其上訴為不合法。
五、據上論結，本件上訴為不合法。依行政訴訟法第249條第1項
    前段、第104條、民事訴訟法第95條、第78條，裁定如主文
    。
中　　華　　民　　國　　111 　年　　9 　　月　　15　　日
                    最高行政法院第三庭
                        審判長法官  胡　方　新　
                              法官　蕭　惠　芳
                              法官　林　惠　瑜
                              法官　梁　哲　瑋
                              法官　曹　瑞　卿
以  上  正  本  證  明  與  原  本  無  異
中　　華　　民　　國　　111 　年　　9 　　月　　15　　日
　　　　　　　　　　　　　　　書記官　章　舒　涵